【裁判字號】    98,易,794
【裁判日期】    980811
【裁判案由】    業務侵占等
【裁判全文】
臺灣彰化地方法院刑事判決               98年度易字第794號
公  訴  人  臺灣彰化地方法院檢察署檢察官
被      告  甲○○
                      號
上列被告因業務侵占等案件，經檢察官提起公訴（98年度偵字第
3953號），有刑事訴訟法第273 條之1 第1 項之情形，本院合議
裁定由受命法官獨任進行簡式審判程序，茲審理判決如下：
    主  文
甲○○意圖為自己不法之所有，而侵占對於業務上所持有之物，
處有期徒刑捌月，減為有期徒刑肆月。又行使偽造公文書，足以
生損害於公眾及他人，處有期徒刑壹年貳月。應執行有期徒刑壹
年伍月。
    事  實
一、甲○○從事為他人辦理土地（包括國有土地）買賣、過戶等
    業務，為從事業務之人。於民國90年間，受陳進旺、丁○○
    之託，為丁○○及陳進旺之子女丙○○、乙○○，向財政部
    國有財產局（下稱國有財產局）臺灣中區辦事處彰化分處（
    下稱國有財產局彰化分處），辦理承購國有財產局所有位於
    彰化縣埤頭鄉○○段884 地號之土地（前為陳進旺、丁○○
    向國有財產局承租），然因辦理申購前須先繳清先前積欠之
    租金，陳進旺、丁○○於95年6 月間，收到國有財產局之催
    繳積欠租金通知單（共應繳納新台幣【下同】16萬8324元）
    時，即將應繳之16萬8324元交給甲○○，委託其代為繳清以
    利辦理前開國有地之申購手續。詎甲○○於95年7 、8 月間
    ，欲投資地下電台，思及自己無資力，竟意圖為自己不法所
    有，將上開16萬8324元全數侵占入己，在高雄縣甲仙鄉某處
    ，交給真實姓名年籍不詳綽號「阿忠」之人以投資地下電台
    並購買相關之電信設備，未如期代丁○○、陳進旺繳清積欠
    租金，並於96年1 月31日，為渠2 人辦理分期繳納（分3 期
    繳納，每2 個月為1 期，第2 、3 期各應繳納58000 元），
    於同日以其向他人借貸而得之款項繳交第1 期之分期金5858
    2 元後，陸續屆期之2 期即無力再付，致上開申購案遲遲無
    法順利完成。甲○○為掩飾其上開犯行，並避免丙○○等人
    催促其儘速辦理前開國有地申購手續，竟基於行使偽造公文
    書、偽造公文書及盜用印文之犯意，於98年2 月15日，在其
    位於彰化縣北斗鎮○○街145 號租屋處，先以電腦繕打公文
    內除「局長郭武博」以外之所有字，編排為公文形式列印後
    ，再將先前由國有財產局所發之函文中「局長郭武博」長條
    職名章之字樣剪下貼於其上，而盜用該印文，復將貼有「局
    長郭武博」字樣之該公文以彩色列印之方式，偽造國有財產
    局彰化分處98年2 月17日彰地承購字號第098GD000081 號函
    文（承辦人：蕭坤生，受文者：丙○○、丁○○、乙○○等
    三人，主旨：爰本處關於台端丙○○、丁○○、乙○○等三
    人，依國產法第52條之2 承購案向本處提申請，惟因台端新
    增建築物兩棟何時起建，應函到即日起一個月內將相關補件
    證明文件補證，請查照。），並於翌日寄發至彰化縣埤頭鄉
    ○○○路136 巷116 之2 號給丙○○收受以行使，足生損害
    於國有財產局彰化分處對國有土地承購相關資料管考之正確
    性；並足生損害於丙○○、丁○○及乙○○等三人。丙○○
    收受後，發現上開函文係由北斗郵局寄發而感有異（國有財
    產局彰化分處係在員林鎮），遂於98年2 月20日電詢國有財
    產局彰化分處職員蕭坤生，進而由陳進旺持上開公文至國有
    財產局彰化分處詢問確認確為偽造公文後，甲○○因心虛而
    於98年2 月23日上午9 時30分許，打電話至國有財產局彰化
    分處（由蕭坤生接聽電話）詢問丙○○、乙○○、丁○○是
    否曾洽詢上開公文，並坦認該公文為其製作及寄發給丙○○
    ，經國有財產局移請警方偵辦而查獲上情。
二、案經彰化縣警察局報請臺灣彰化地方法院檢察署檢察官偵查
    起訴。
    理  由
一、按除被告所犯為死刑、無期徒刑、最輕本刑為3 年以上有期
    徒刑之罪或高等法院管轄第1 審案件者外，於前條第1 項程
    序進行中，被告先就被訴事實為有罪之陳述時，審判長得告
    知被告簡式審判程序之旨，並聽取當事人、代理人、辯護人
    及輔佐人之意見後，裁定進行簡式審判程序；除簡式審判程
    序及簡易程序案件外，第1 審應行合議審判，刑事訴訟法第
    273 之1 第1 項、第284 條之1 分別定有明文。本件被告甲○○所涉係死刑、無期徒刑、最輕本刑為3 年以上有期徒刑
    之罪或高等法院管轄第1 審案件以外之罪，並於本院行準備
    程序時就被訴事實為有罪之陳述，本院合議庭依前揭規定，
    經評議結果，裁定改由受命法官獨任行簡式審判程序，先予
    敘明。
二、上揭犯罪事實，業據被告甲○○迭於偵訊、本院準備程序及
    審理時均坦承不諱，核與證人即被害人丙○○、證人即國有
    財產局彰化分處職員蕭坤生於警詢、偵訊中，及證人即被害
    人丁○○於偵訊中所證述之情節相符，且有彰化縣埤頭鄉○○段884 地號之土地申請承購之相關資料1 份（含承購國有
    非公用不動產申請書、申購案補正單、寄件信封、撤銷國有
    基地承購申請書、國有財產局彰化分處93年4 月1 日台財產
    中彰二字第932281號函文、土地清查表列印單【均影本】各
    1 份、承購土地照片影本4 張）、國有財產局臺灣中區辦事
    處98年3 月10日台財產中政字第0986000001號函文1 紙暨其
    附件（含被告所偽造之公文書影本及寄件信封影本各1 紙）
    、被告所偽造之國有財產局彰化分處98年2 月17日彰地承購
    字號第098GD000081 號函文原本1 份、承租國有基地欠繳租
    金違約金分期繳納承諾書及其寄件信封、繳款收執單、分期
    繳納使用補償金申請書（均影本）各1 份在卷可稽，足徵被
    告之自白與事實相符，本件事證明確，被告上開犯行均堪認
    定。
三、按刑法上所謂公印或公印文，係專指表示公署或公務員資格
    之印信而言，即俗稱大印與小官章及其印文，最高法院69年
    度台上字第693 號判例意旨可資參照。又表示公務機關或機
    關長官資格及其職務之印信俗稱大印與小官章，至於機關長
    官之簽名章，僅屬代替簽名用之普通印章，要非印信條例規
    定之「職章」，其所表現之印文亦非公印文（司法院院字第
    2376號解釋、最高法院82年度台上字第3771號、80年度台上
    字第3797號判決、臺灣高等法院臺中分院98年度上訴字第66
    2 號判決意旨可參）。是被告甲○○雖將「局長郭武博」長
    條職名章之字樣剪下，黏貼於自行製作之國稅局彰化分處之
    公文書上，並彩色影印之，其所盜用之「局長郭武博」長條
    職名章，並非上述所成之大印或小官章，非屬公印或公印文
    至明。至盜用印章，乃無使用權人，擅自以他人真正之印章
    持以蓋用，並當然產生該真正印章之印文，只論以盜用印章
    罪，倘盜用印章所產生之印文，係屬偽造私文書行為之一部
    行為，則不另論盜用印章罪（最高法院96年度台上字第6164
    號判決意旨參照）。
四、被告甲○○受陳進旺、丁○○之委託，從事為他人辦理土地
    （包括國有土地）買賣、過戶等業務，自為從事業務之人。
    故核被告甲○○所為，係犯刑法第336 條第2 項之業務侵占
    罪及同法第216 、第211 條之行使偽造公文書罪。被告盜用
    「局長郭武博」長條職名章之印文加以貼上影印，僅論以盜
    用印文罪，而盜用印文又屬偽造公文書之階段行為，不另論
    罪。另被告偽造國有財產局彰化分處書函之低度行為，復為
    其持以行使之高度行為所吸收，不另論擬。而被告盜用「局
    長郭武博」長條職名章印文於其偽造之國有財產局彰化分處
    書函上之盜用印章犯行，與前揭經起訴之偽造公文書犯行，
    有高低度行為之吸收關係，雖未據起訴，本院亦應一併審究
    ，併此敘明。被告所犯上開二罪之間，時間相隔已達2 年以
    上，且犯意各別，行為不同，應予分論併罰。爰審酌被告為
    他人辦理承辦國有土地之事務，未盡善良管理人之注意義務
    戮力辦理，反利用職務上之機會侵占他人款項，且事後為避
    免被害人發現，尚利用偽造公文書之方式拖延被害人，實不
    可取，惟本院審酌其犯後尚知坦承犯行，態度良好，且侵占
    被害人之16萬8324元後，尚繳納第一期之分期費用58582 元
    ，暨其素行、犯罪之動機、目的、被告之智識程度、犯罪之
    手段等一切情狀，分別量處如主文所示之刑。另被告所為上
    開業務侵占罪之犯罪時間係在96年4 月24日以前，悉合於減
    刑條件，應依中華民國九十六年罪犯減刑條例第2 條第1 項
    第3 款之規定，減其宣告刑2 分之1 如主文所示，並依同法
    第11條及刑法第51條第5 款之規定，與其餘不適用減刑之行
    使偽造公文書罪所處之刑，定其應執行之刑，以示懲儆。
五、沒收部分：
  (一)扣案之被告甲○○偽造之國有財產局彰化分處98年2 月17日
    彰地承購字號第098GD000081 號函文1 紙，雖為被告犯偽造
    公文書所得之物，業據被告供述在卷，然均已寄發交付被害
    人丙○○，嗣經丙○○交付警察機關而附於本案卷宗之中，
    已非屬被告所有之物，爰不另宣告沒收。
  (二)按刑法第219 條所定不問屬於犯人與否沒收之者，以偽造之
    印章、印文或署押為限，盜用者不在其列，最高法院48年台
    上字第1533號判例、93年度台上字第1871號、90年度台上字
    第2278號判決意旨可資參照。是上開公文書上盜用之「局長
    郭武博」長條職名章之印文，既係由真實之印文剪下黏貼並
    彩色影印，係屬盜用行為，而非偽造，揆諸前揭說明，自毋
    庸依刑法第219 條規定宣告沒收，附此敘明。
據上論斷，應依刑事訴訟法第273 條之1 第1 項、第299 條第1
項前段，刑法第336 條第2 項、第216 條、第211 條、第51條第
5 款，刑法施行法第1 條之1 第1 項、第2 項前段，中華民國九
十六年罪犯減刑條例第2 條第1 項第3 款、第7 條、第11條，判
決如主文。
本案經檢察官紀雅惠到庭執行職務。
中    華    民    國    98    年    8     月    11    日
                  刑事第九庭          法  官  黃齡玉
以上正本證明與原本無異。
如不服本判決應於收受判決後10日內向本院提出上訴書狀，並應
敘述具體理由；其未敘述上訴理由者，應於上訴期間屆滿後20日
內向本院補提理由書（均須按他造當事人之人數附繕本）「切勿
逕送上級法院」。
告訴人或被害人對於判決如有不服具備理由請求檢察官上訴者，
其上訴期間之計算係以檢察官收受判決正本之日期為準。
中    華    民    國    98    年    8     月    11    日
                                      書記官  林嘉賢
附錄本案論罪科刑法條全文：
中華民國刑法第336條
（公務公益侵占罪、業務侵占罪）
對於公務上或因公益所持有之物，犯前條第 1 項之罪者，處 1
年以上 7 年以下有期徒刑，得併科 5 千元以下罰金。
對於業務上所持有之物，犯前條第 1 項之罪者，處 6 月以上
5 年以下有期徒刑，得併科 3 千元以下罰金。
前二項之未遂犯罰之。
中華民國刑法第211條
（偽造變造公文書罪）
偽造、變造公文書，足以生損害於公眾或他人者，處 1 年以上 7
年以下有期徒刑。


司法院資訊處製作；財團法人民間司法改革基金會備份。
